【裁判字號】    97,重上,7
【裁判日期】    970806
【裁判案由】    確認債權不存在
【裁判全文】
臺灣高等法院高雄分院民事判決           97年度重上字第7號
上  訴  人  乙○○
訴訟代理人  洪千琪律師
被 上訴 人  庚○○
法定代理人  辛○○
被 上訴 人  己○○
            丁○○
上列2人共同
法定代理人  丙○○○  住同上
被 上訴 人  戊○○    住屏東市○○街3 號
法定代理人  甲○○    住同上
                      居屏東市○○路994號8樓之1
共      同
訴訟代理人  楊昌禧律師
            梁育誠律師
上列當事人間請求確認債權不存在事件，上訴人對於民國民國96
年11月22日臺灣高雄地方法院94年度重訴字第305 號第一審判決
反訴部分提起上訴，本院於97年7 月23日言詞辯論終結，判決如
下：
    主  文
上訴駁回。
第二審訴訟費用由上訴人負擔。
    事實及理由
一、被上訴人於原審反訴主張：上訴人任職於台北富邦銀行高雄
    分行，擔任理財專員職務，自民國91年初起受該分行指派為
    被上訴人之被繼承人蔡旭堂買賣證券及相關金融商品等事務
    ，竟利用職務之機會，私自挪用蔡旭堂之資金，經蔡旭堂於
    94 年3月間發現，上訴人於94年5 月10日書立承諾書（下稱
    系爭承諾書），自白私自挪用蔡旭堂資金新臺幣（下同）20
    00萬元，並表明願分期償還，每月清償10萬元，若有一期不
    履行，視同全部到期。上訴人已償還蔡旭堂783 萬6743元，
    尚欠12 16 萬3257元未償還，而蔡旭堂於95年5 月19日死亡
    ，被上訴人為蔡旭堂之繼承人，蔡旭堂對於上訴人之債權，
    應由被上訴人繼承取得。爰依系爭承諾書之法律關係，求為
    判決上訴人應給付被上訴人1216萬3257元，及自反訴狀繕本
    送達翌日即96年5 月11日起至清償日止，按年息5%計算之利
    息。並陳明願供擔保請准宣告假執行。原審判決被上訴人全
    部勝訴，上訴人於本院聲明：(一)原判決關於命上訴人給付部
    分廢棄。(二)上開廢棄部分，被上訴人第一審之訴及假執行之
    聲請均駁回（按：上訴人起訴請求確認上訴人於94年5 月10
    日書立系爭承諾書對被上訴人負有2000萬元債務不存在部分
    ，經原審判決敗訴，未據聲明不服，已告確定）。
二、上訴人則以：上訴人並無挪用、侵占蔡旭堂資金之情事，系
    爭承諾書係上訴人單方面虛偽意思表示，上訴人並無受系爭
    承諾書拘束之意，且為蔡旭堂所明知，依民法第86條但書規
    定，系爭承諾書應屬無效。縱認系爭承諾書有效，系爭2000
    萬元債務已因清償而全部消滅等語，資為抗辯。於本院聲明
    ：上訴駁回。
三、兩造不爭執之事項：
  (一)上訴人原任職於富邦銀行苓雅分行擔任理財專員職務，於91
    年初經指派為蔡旭堂買賣債券基金及相關金融商品等事務，
    於93年12月31日離職，於94年1 月5 日至台新國際商業銀行
    （下稱台新銀行）任職，於94年6 月24日自台新銀行離職。
  (二)蔡旭堂於93年9 月9 日及同月13日各自匯款300 萬元及500
    萬元至蔡淑英帳戶，再於93年9 月9 日、同年月16日，以上
    訴人為匯款人自該帳戶分別轉帳300 萬元及500 萬元至上訴
    人之妹辜怡菁設於富邦銀行苓雅分行帳戶，前開匯款300 萬
    元經蔡旭堂指示購買吉祥一號基金後，又換成神盾基金，辜
    怡菁於94年5 月11日將該基金贖回，並於94年5 月16日匯還
    蔡旭堂295 萬0866元。
  (三)上訴人於94年3 月25日自辜士銘設於建華商業銀行帳戶中提
    領93萬元，匯至蔡旭堂設於台新銀行帳戶。
  (四)上訴人於於94年5 月10日書立內容為其因執行職務之便，一
    時迷糊，私自挪用蔡旭堂資金約2000萬元，願意分期償還，
    每月清償10萬元，若有1 期不履行，視同全部到期之承諾書
    ；上訴人同時併簽發以台新銀行苓雅分行為付款人，面額均
    為5 萬元，自94年5 月16日起，每月16日到期之支票50張，
    及以高雄銀行南高雄分行為付款人，面額均為5 萬元，自94
    年5 月16日起，每月16日到期之支票50張，合計100 張，面
    額共計500 萬元，由被上訴人持至安泰銀行辦理票據託收，
    其中94年5 月16日、同年6 月16日、94年7 月16日到期之支
    票共計6 張，均已提示兌現，惟其餘支票則自94年8 月16日
    起開始退票。
  (五)上訴人於同年5 月31日、同年6 月1 日、同年6 月9 日各匯
    款105 萬9277元、39萬6600元、40萬元與蔡旭堂，並於同年
    6 月13日分別向國泰世華銀行、安泰銀行辦理貸款各110 萬
    元及70萬元後，將該貸得款項匯與蔡旭堂。
四、兩造爭點在於：(一)上訴人於94年5 月10日書立系爭承諾書，
    承諾挪用蔡旭堂資金而負有系爭2000萬元債務之意思表示，
    是否有效？(二)被上訴人得請求上訴人履行之債務金額若干？
五、本院判斷：
  (一)上訴人於94年5 月10日書立系爭承諾書，承諾挪用蔡旭堂資
    金而負有系爭2000萬元債務之意思表示，是否有效？
    按關於消極確認之訴經確定判決，認法律關係成立予以駁回
    時，就該法律關係之成立即有既判力，上訴人前對系爭債權
    提起確認不存在之訴既受敗訴之判決且告確定，則被上訴人
    於本件訴訟主張債權存在，請求如數履行，上訴人即應受前
    案既判力拘束，不容更為債權不存在之主張（最高法院50年
    台上字第232 號判例意旨參照）。上訴人雖抗辯系爭承諾書
    係伊單方面虛偽意思表示，伊並無受系爭承諾書拘束之意，
    且為蔡旭堂所明知，依民法第86條但書規定，系爭承諾書應
    屬無效等語。惟上訴人因書立系爭承諾書表示對蔡旭堂負擔
    2000萬元債務，遭蔡旭堂屢次催討還債，而起訴確認其書立
    系爭承諾書對被上訴人（即蔡旭堂之承受訴訟人）負有2000
    萬元債務不存在，業經原審判決敗訴並告確定，有原審判決
    附卷足稽。茲被上訴人提起反訴，依系爭承諾書之法律關係
    ，請求上訴人償還尚欠之1216萬3257元，依上開判例意旨，
    上訴人即應受前案既判力拘束，不容更為債務不存在之主張
    ，是其上開抗辯，要非足取。
  (二)被上訴人得請求上訴人履行之債務金額若干？
  1.上訴人書立系爭承諾書表示對蔡旭堂負擔2000萬元債務，並
    同意分期償還，每月清償10萬元，若有一期不履行，視同全
    部到期，既為兩造所不爭，堪信屬實，則上訴人依該承諾書
    對蔡旭堂負擔2000萬元債務，係於94年5 月10日書立該承諾
    書後，始行發生。上訴人雖主張曾匯予蔡旭堂7881萬9004元
    清償債務，惟上訴人所稱之清償，僅前述面額均各為5 萬
    元已兌現之6 張支票，金額30萬元；94年5 月16日匯款29
    5 萬0866元、同年5 月31日匯款105 萬9277元、同年6
    月1 日匯款39萬6000元、同年6 月9 日匯款40萬元、同
    年6 月13日匯款110 萬元及70萬元，合計690 萬6743元部分
    ，係發生於簽立系爭承諾書之後，被上訴人自認此部分係履
    行系爭承諾書所為之清償（一審卷(四)74至76頁），而其餘匯
    款，除上訴人於94年3 月25日以辜仕銘名義匯款93萬元予蔡
    旭堂部分，被上訴人自認係用以清償上訴人依系爭承諾書所
    負之債務（一審卷(二)131 頁、本院卷117 至118 頁）外，均
    於系爭承諾書成立前所交付或匯款，此經上訴人自承無訛（
    一審卷(四)83至84頁），即與系爭承諾書無關。從而上訴人依
    系爭承諾書所負擔之2000萬元債務，僅於783 萬6743元（00
    00000+930000=0000000）範圍內，已因清償而消滅，上訴人
    主張依系爭承諾書而成立之2000萬元債務，全部已因清償而
    全部消滅，自無可採。
  2.上訴人主張其曾向他人調借500 萬元、30萬元貸與蔡旭堂，
    並由其帳戶先後匯款貸與蔡旭堂121 萬7253元、5 萬元、4
    萬6637元、103 萬1000元、40萬元、100 萬元、13萬5186元
    、50萬元、37萬3079元、20萬元、16萬6806元、200 萬元，
    供蔡旭堂支應交割股款或其他使用等語，為被上訴人所否認
    ，上訴人雖提出匯款明資料為證。惟上訴人不否認其匯予蔡
    旭堂7881萬9004元中，有部分款項係由蔡旭堂存入、部分係
    蔡旭堂委託操作購買基金之贖回款（一審卷(四)15至16頁、19
    至20頁），且上訴人對於其本人與辜怡菁為何有高達7881萬
    9004元之資金匯至蔡旭堂帳戶等節，曾主張係蔡旭堂為規避
    查稅，而將資金藏在上訴人與辜怡菁帳戶內，嗣依蔡旭堂之
    指示陸續匯還等語（一審卷(四)11頁），足見上訴人匯款之原
    因眾多，非僅限於借貸一途。況且500 萬元並非小額借款，
    依上訴人所陳，上訴人不記得係向何人調借，亦未與蔡旭堂
    約定返還期限與利息，顯與常情不合，難認上訴人匯予蔡旭
    堂之款項係屬借款，上訴人以其此部分匯款，亦係清償系爭
    2000萬元債務之一部分，進而主張其匯款金額已逾2000萬元
    ，系爭2000萬元債務已因清償而全部消滅云云，要無足取。
  3.至上訴人於本院提出有一棟鳥松鄉房屋，係上訴人與蔡旭堂
    共同投資，售屋款923 萬8000元係由蔡旭堂於94年1 月10日
    領取，被上訴人亦不爭執有收取該金額，應視為伊還款之一
    部分，故系爭2000萬元債務已因清償而消滅等語，微論該款
    領取之日期，係在立承諾書（94年5 月10日）之前，無涉立
    約後成立之債務，且據被上訴人抗辯上訴人此項主張，係於
    第二審法院提出新攻擊防禦方法，依新修正民事訴訟法第44
    7 條第3 項規定，第二審法院應予駁回等語。本件上訴人自
    承其於原審並未提出上開主張，其於本院始提出，係屬新攻
    擊防禦方法，勢必延滯訴訟，上訴人又未依法釋明有民事訴
    訟法447 條第1 項但書各款事由，本院亦認為上訴人於本院
    始提出上開主張，並無上開規定但書各款之情形，是上訴人
    此項新攻擊防禦方法，違反民事訴訟法第447 條第1 、2 項
    之規定，依同條第3 項規定，應予駁回，本院自毋庸予以審
    究及調查。
六、綜上所述，被上訴人依系爭承諾書之法律關係，請求上訴人
    給付1216萬3257元，及自反訴狀送達之翌日即96年5 月11日
    起至清償日止，按年息5%計算之利息，即屬正當，應予准許
    ，原審判決上訴人敗訴，並為附條件准、免假執行之宣告，
    核無違誤。上訴意旨指摘原判決此部分不當，求予廢棄，非
    有理由，應予駁回。上訴人其餘有關被上訴人就系爭承諾書
    之債權不存在之主張，及兩造其餘攻防暨所舉證據，於判決
    結果不生影響，毋再逐一論述，附此敘明。
七、據上論結，本件上訴為無理由，依民事訴訟法第449 條第1
    項、第78條，判決如主文。
中    華    民    國    97    年    8     月    6     日
                            民事第六庭
                                審判長法官  許明進
                                法      官  張明振
                                法      官  徐文祥
以上正本證明與原本無異。
如對本判決上訴，須於判決送達後20日內向本院提出上訴狀，其
未表明上訴理由者，應於上訴後20日內向本院提出上訴理由書（
均須按他造當事人之人數附繕本）。上訴時應提出委任律師或具
有律師資格之人之委任狀，並依附註條文規定辦理。
中    華    民    國    97    年    8     月    8    日
                                書  記  官  呂素珍
附註：
民事訴訟法第466 條之1 ：
對於第二審判決上訴，上訴人應委任律師為訴訟代理人，但上訴
人或其法定代理人具有律師資格者，不在此限。
上訴人之配偶、三親等內之血親、二親等內之姻親，或上訴人為
法人、中央或地方機關時，其所屬專任人員具有律師資格並經法
院認適當者，亦得為第三審訴訟代理人。
第1 項但書及第2 項情形，應於提起上訴或委任時釋明之。


司法院資訊處製作；財團法人民間司法改革基金會備份。
